【裁判字號】    91,上,425
【裁判日期】    920408
【裁判案由】    損害賠償
【裁判全文】
臺灣高等法院民事判決  九十一年度上字第四二五號
    上  訴  人  乙○○
    訴訟代理人  莊乾城律師
    複  代理人  林清源律師
    訴訟代理人  黃豪志律師
                柯志斌律師
    複  代理人  葉民文律師
    被  上訴人  甲○○
右當事人間請求損害賠償事件，上訴人對於中華民國九十一年四月十八日臺灣板橋地
方法院九十年度訴字第二二五○號第一審判決提起上訴，本院判決如左：
    主    文
上訴駁回。
第二審訴訟費用由上訴人負擔。
    事實及理由
一、本件上訴人主張：上訴人所有華南商業銀行蘆洲分行第00000000000
    0號帳戶（下稱系爭帳戶），係上訴人於民國八十一年間與上訴人之父曾春城一
    起至銀行開立，上訴人因出國而將該帳戶存摺及印鑑交由曾春城保管。九十年七
    月九日曾春城病故，被上訴人甲○○即上訴人之三弟竟乘與曾春城同居之便，未
    經上訴人同意即盜用上開存摺及印鑑章，於同年七月二十六日冒上訴人之名，將
    系爭帳戶內新台幣（下同）四百萬元存款轉帳存入其於同分行開立之第0000
    00000000號帳戶，並提領現金一百十萬元，合計領取五百十萬元，扣除
    其中二百萬元係上訴人之二弟曾南傑於曾春城死亡當日存入者外，被上訴人共自
    上訴人之系爭帳戶盜領三百十萬元。爰依民法第一百八十四條第一項前段侵權行
    為及同法第一百七十九條不當得利之法律關係提起本訴，求為命被上訴人應給付
    上訴人三百十萬元，及自起訴狀繕本送達之日起至清償之日止，按年息百分之五
    計算利息之判決（原審為上訴人敗訴判決，上訴人不服，聲明上訴，並於本院言
    詞辯論時捨棄依不當得利法律關係為本件請求，故而本院僅就上訴人主張之侵權
    行為法律關係審究）。並於本院上訴聲明：、原判決廢棄。、被上訴人應給
    付上訴人三百十萬元，及自起訴狀繕本送達之日起至清償之日止，按年息百分之
    五計算之利息。、願供擔保請准宣告假執行。
二、被上訴人則以：上訴人名義之系爭帳戶係兩造之父曾春城生前所開立使用，帳戶
    內之存款乃曾春城遺產之一部分，非上訴人所有；曾春城行醫五、六十年，為地
    方上有名之曾小兒科診所醫生，生前即於八十一年九月間，分別以長子即上訴人
    乙○○、次子曾南傑、三子即被上訴人甲○○之名義，於華南銀行蘆洲分行開立
    包括系爭帳戶在內之乙存活儲帳戶，由曾春城統一存、提款使用，並保管存摺及
    印章，不許三兄弟過問存款事宜。曾春城於九十年七月九日病逝，曾南傑始邀大
    姊夫呂炳、妹婿李良崇見證，一起至曾春城臥房清理遺物，發現曾春城除於台北
    國際商業銀行蘆洲分行、華南銀行蘆洲分行及合作金庫儲蓄部以本人名義開設帳
    戶外，並另以上述三兄弟名義於華南銀行蘆洲分行開設帳戶，且以上訴人之子曾
    孟僯及曾南傑之子曾伯樞、曾伯侃等人名義於台北國際商業銀行蘆洲分行開立帳
    戶，所有存摺及印鑑則暫由曾南傑代為保管。因上訴人名義之系爭帳戶內只有一
    百餘萬元，曾南傑恐不足支付喪葬費，且擔心銀行知道曾春城死亡而禁止提款，
    曾南傑乃決定於曾春城死亡當日自曾春城帳戶轉帳二百萬元至上訴人之系爭帳戶
    。此外，系爭帳戶於九十年七月九日、十日另有短期定期存款單到期，各轉入一
    百萬元。嗣上訴人於九十年七月十二日回國奔喪，經召開家族會議，一致同意委
    由被上訴人全權統籌辦理治喪事宜。被上訴人於九十年七月二十六日自上訴人之
    系爭帳戶轉帳四百萬元至被上訴人帳戶，並提領一百十萬元現金，乃因當日係兄
    弟姊妹參加曾春城三巡祭拜之日，為先行分配部分遺產，供三兄弟家用，經商議
    後，同意上訴人要求，先行結清其名義之系爭帳戶內之存款，扣除先前曾南傑存
    入之二百萬元，兄弟三人每人先行撥用三十萬元，上訴人當場親自點收，且其名
    義之存摺及印鑑章，於領取五百十萬元結清後，亦經由曾南傑之手交還，則被上
    訴人何來盜取上訴人金錢，獲取不法利益？況系爭帳戶之存款既非上訴人所有，
    自難認上訴人有何損害等語置辯。並於本院答辯聲明：、上訴駁回。、如受
    不利判決，願供擔保，請准予宣告免為假執行。
三、本件經依民事訴訟法第四百六十三條準用同法第二百七十條之一第一項第三款規
    定，整理並協議簡化爭點及不爭執點後，兩造同意僅就言詞辯論時所陳述之事實
    及主張之法律關係為論斷。查上訴人主張系爭帳戶以其名義開立，原由兩造父親
    曾春城保管使用，惟曾春城死亡後，被上訴人於九十年七月二十六日自上訴人之
    系爭帳戶轉帳四百萬元至被上訴人上開華南銀行蘆洲分行帳戶，並提領一百十萬
    元現金等情，業據提出存摺、存款憑條及取款憑條影本在卷為憑（見原審卷第十
    至十二頁），並與兩造之上開華南銀行蘆洲分行帳戶存款往來明細表相符（見原
    審外放證物袋），且為被上訴人所不爭執，堪信上訴人此部分之主張為真正。惟
    上訴人主張系爭帳戶為伊所有，因伊出國始將存摺及印章交由伊父曾春城保管，
    系爭帳戶內之存款自屬伊所有；另伊所有坐落台北縣蘆洲市○○○路一一九號一
    樓之房地，於伊出國期間係由伊父曾春城所出租，自伊出國至伊父曾春城死亡止
    ，租金收入至少有四、五百萬元，是以縱認系爭帳戶之存款係伊父曾春城所存，
    亦屬上訴人之租金所得；再者，伊父曾春城以子孫名義開戶存款，即係要贈與子
    孫，乃生前分配財產之行為，當現金存入帳戶時，即屬贈與而歸上訴人所有，故
    而縱認系爭帳戶係由伊父曾春城所開設，系爭帳戶內之存款亦屬上訴人所有云云
    ，則為被上訴人所否認，並以前開情詞置辯。則上訴人名義之系爭帳戶內之存款
    究係上訴人所有，抑或兩造之父曾春城之遺產，即為本件應予審酌之重要爭點。
    經查：
(一)、兩造之父曾春城生前除以其本人名義於台北國際商業銀行蘆洲分行（帳號：0
      00000000000）、華南商業銀行蘆洲分行（帳號：0000000
      00000）、合作金庫銀行復興北路分行（帳號：00000000000
      00）、蘆洲市農會（帳號：00000000000000）存款外；亦以
      其長子乙○○名義於台北國際商業銀行蘆洲分行（定存一百萬元）、華南商業
      銀行蘆洲分行（定存一百萬元及帳號：000000000000）；次子曾
      南傑名義於台北國際商業銀行蘆洲分行（定存一百萬元）、華南商業銀行蘆洲
      分行（定存二百萬元及帳號：000000000000）；三子甲○○名義
      於華南商業銀行蘆洲分行（帳號：000000000000）、孫曾孟僯（
      乙○○之子）名義於台北國際商業銀行蘆洲分行（定存三百萬元及帳號：00
      00000000000）、孫曾伯樞（曾南傑之子）名義於台北國際商業銀
      行蘆洲分行（定存一百萬元及帳號：0000000000000）、孫曾伯
      侃（曾南傑之子）名義於台北國際商業銀行蘆洲分行（定存一百萬元及帳號：
      0000000000000）存款，業經上訴人向本院陳報在卷，復為被上
      訴人所不爭執；且證人即上訴人之弟、被上訴人之兄曾南傑於本院審理中證稱
      ：「 (問：你父親曾春城生前是否以子或孫之名義辦理金融存款？是否以該人
      之名義存款，即係要將該存款贈與該人？)答：我父親沒有這樣表示，我父親
      告訴我他這麼做的目的是要節稅。(問：甲○○當天去提領乙○○帳戶內的五
      百一十萬元，你們繼承人知道嗎？他所持的存摺及印章如何而來？)答：我父
      親死亡的時候，我們繼承人全體除了乙○○之外都在台大醫院（乙○○太太也
      在現場），我大姐就說不管以前兄弟誰拿的多，就從現在開始把我父親留下來
      的財產，包括有價證券、不動產、存款、現金等等，不論是以何人之名義登記
      ，都全部由我們三兄弟來平分，他們三個姊妹不分，當場大家都同意，我就跟
      大姊夫呂炳、妹婿李良崇回家整理我父親的遺物，才發現有一些存單、存摺、
      印章、有價證券、所有權狀．．．。」等語 (見本院卷第二二一頁)、於原法
      院刑事庭審理被上訴人被訴偽造文書乙案時證稱：「 (問：你父親存這些錢的
      意思為何？)答：主要是節稅，不是要贈與給我們，如果是要贈與，我父親會
      跟我們說，而且會分得很平均，不會甲○○都沒有」等語 (見原法院九十一年
      度訴字第二○三七號卷九十一年十一月二十六日筆錄)；證人即兩造之妹曾麗
      蓉於原法院刑事庭審理被上訴人被訴偽造文書乙案時證稱：「我知道我爸爸有
      幫我哥哥及他們的小孩存了一些錢，我們認為那都是我爸爸的錢」等語 (見原
      法院九十一年度訴字第二○三七號卷九十一年十一月二十六日筆錄)；另證人
      即兩造之妹夫李良崇於本院審理時證稱：「我岳父是九十年之七月九日往生，
      我岳父在財產方面沒有讓子女參與，都是他自己在處理，但他曾向我太太提及
      ，他有安排，把一些財產分散在兒孫名下，我岳父有用子女或孫輩之名義在金
      融機構辦理存提款，但我不知道金額．．．。」等語 (見本院卷第二六頁)，
      堪信前開帳戶係由兩造之父曾春城生前所管理使用，其間之存、提款亦由曾春
      城所辦理，均屬曾春城之遺產，非帳戶名義人所得置喙。
(二)、又證人對於被上訴人於九十年七月二十六日自上訴人之系爭帳戶提領款項之證
      詞如下：
１、證人曾南傑部分：
、於原審證稱：「（問：為何在九十年七月二十六日提領五百十萬元？）答：這是
    被告甲○○（即被上訴人）提領，本來是要提領曾孟僯的戶頭，發現曾孟僯戶頭
    已經報遺失，另換新存簿及印章，我們懷疑曾孟僯動機不對。我父親過世時，除
    原告（即上訴人）外，我們兄弟姊妹及我嫂嫂都有在場，我姊妹有說我們父親用
    我們兄弟及子孫開戶財產要我們兄弟好好分配，我姊妹不要分遺產，曾孟僯自己
    將存摺及印章換掉是不對的，所以被告甲○○就去原告帳戶提領五百十萬元，其
    中一百十萬元當中的九十萬元是兄弟三人平分各得三十萬元，四百萬元暫存被告
    甲○○戶頭，剩二十萬元當作喪葬費；被告存四百萬元，被告有告訴我及原告，
    是提領當日就告訴我及原告，原告並沒有表示異議；四百萬元在被告甲○○戶頭
    ，如何使用，被告甲○○還沒有將使用情形報告我們兄弟知道。」等語（見原審
    卷第七九、八○頁）。
、於本院審理中證稱：「 (問：你父親是九十年七月九日往生，那你大哥乙○○何
    時返台？)答：大概是我父親往生後五天左右回來。（問：九十年七月二十六日
    有到華南銀行蘆洲分行從乙○○之帳戶提出一筆四百萬元及另一筆一百十萬元之
    款項，是何人去辦理？)答：當天只有甲○○去提款，應該是甲○○寫的，為何
    兩張取款憑條筆跡不同，要問甲○○才知。（問：甲○○當天去提領乙○○帳戶
    內的五百一十萬元，你們繼承人知道嗎？他所持的存摺及印章如何而來？)答：
    我父親死亡的時候，我們繼承人全體除了乙○○之外都在台大醫院（乙○○太太
    也在現場），我大姐就說不管以前兄弟誰拿的多，就從現在開始把我父親留下來
    的財產，包括有價證券、不動產、存款、現金等等，不論是以何人之名義登記，
    都全部由我們三兄弟來平分，他們三個姊妹不分，當場大家都同意，我就跟大姊
    夫呂炳、妹婿李良崇回家整理我父親的遺物，才發現有一些存單、存摺、印章、
    有價證券、所有權狀，當天我和我大姊夫呂炳及妹婿李良崇一起到蘆洲市農會、
    華南銀行蘆洲分行從我父親之帳戶各領兩百萬元，其中兩百萬元存在華南銀行蘆
    洲分行我父親為我所開設之帳戶，另兩百萬元則存入我父親為乙○○在華南銀行
    蘆洲分行所開設之帳戶。隔天，我又在我父親的抽屜找到五、六十萬元之現款，
    我又存四十萬元到我上開華銀帳戶，好像再隔一天甲○○和我大嫂詹美珠一起到
    北企蘆洲分行我父親之帳戶領出一百四十萬元存入我父親為甲○○在北企蘆洲分
    行所開設之帳戶，本來大家的意思是要等喪葬事宜處理完畢以後才要分產，但乙
    ○○一回來當天，就吵著說他有一屁股債務，一直吵要分遺產，我們有把大姐提
    出來的意見告訴他，也有把我從我父親那邊所找到的資料給他看，他並沒有提出
    反對的意見，其實我大姐是好意，她知道我大哥從我父親那邊拿了幾千萬元去花
    ，怕我們計較，所以才會說以前的大家不要計較，一直到七月二十六日我父親作
    三旬的日子，需要花一點錢，我就把我父親在北企蘆洲分行為曾孟僯所開設帳戶
    的印章和存摺交給甲○○去提領，甲○○沒有領到錢，因為曾孟僯已把該帳戶的
    存摺、印章、定存單都報遺失，所以我就再把我父親為乙○○在華銀蘆洲分行所
    開設帳戶的印章及存摺交給甲○○去提領，本來我是要甲○○去領個幾十萬元來
    應急，後來甲○○回來跟我說他把乙○○帳戶的四百萬元轉入我父親為他在華銀
    蘆洲分行所開設帳戶，他說大哥的兒子曾孟僯把帳戶報遺失了，他怕曾孟僯有私
    心，所以才會從我大哥那邊轉帳四百萬元，另外他當天領的一百十萬元現款拿回
    來，我們兄弟每人分三十萬元家用，其餘二十萬元留著辦喪事，這件事情在當天
    中午時我和甲○○都有跟乙○○講，當場他並沒有表示什麼，當天我們有講每個
    兄弟平分五百五十萬元的現款，以為沒事了」(見本院卷第二二一、二二二頁)。
、於檢察官偵查被上訴人被訴偽造文書乙案中證稱：「七月二十六日我是交曾孟僯
    之存摺叫被上訴人去提領，因（曾孟僯)報遺失無法提領，我才交付上訴人之存
    摺、印章去領錢，我未說詳細數目，後來發現上訴人將其子曾孟僯之存摺、印章
    報遺失，被上訴人才會將上訴人之錢領出，準備做喪葬費用，後來這些錢並沒有
    用在喪葬費上，我不清楚四百萬元被上訴人如何用，喪葬費用均是由我帳戶支出
    ，七月二十六日當日，上訴人表示無零用錢，故三兄弟先各分三十萬元．．．，
    當時轉四百萬元給被上訴人之真意是先分部分遺產給他」等語（見台灣板橋地方
    法院檢察署九十一年度偵字第二七五二號竊盜等案偵查卷第六八頁反面、六九、
    七○頁、八七頁反面及第一五二頁）。
、於原法院刑事庭審理被上訴人被訴偽造文書乙案時證稱：「我父親是臨時過世，
    在過世當天，除了乙○○不在，其他的人都在，我們從我父親的抽屜找出存摺，
    我們協議將全部存摺、印章先放在我這裡，我們有領一部分錢出來準備作為喪葬
    費用；當初經過我姐夫、妹婿及我當代表，我們商量約需要五百萬元的喪葬費用
    ，我們從我父親農會的帳戶領二百萬元，後來又在華南銀行蘆洲分行我父親的戶
    頭領了二百萬元，二百萬元放在我戶頭，二百萬元放在乙○○戶頭，後來家裡又
    找到五、六十萬元，在我戶頭共放了二百四十萬元，因為我大哥乙○○在加拿大
    ，講這些事情是由乙○○的太太代表，所以事情由我處理，我父親過世後四、五
    天，乙○○回來，這些事情有重新講過，他沒有意見，從頭到尾乙○○的太太都
    有參與；當初處理喪葬的時候根本不需要很多錢，到三旬的時候，有些錢已經花
    光了，我要甲○○去領錢，甲○○去領曾孟僯戶頭內的二十萬元，甲○○去領時
    ，發現曾孟僯去報遺失，所以無法提領，後來我要甲○○去領乙○○戶頭內的錢
    ，甲○○打電話告訴我說，要全部將錢領走，我想乙○○這樣很過份，所以我沒
    有意見，甲○○去領一百十萬元現款，三兄弟各分三十萬元，剩下二十萬元作喪
    葬費，當時乙○○也同意，曾孟僯也被我大姐罵，甲○○說他沒有錢，我們決議
    每個人先撥五百五十萬元，乙○○有五百五十萬元，包括他兒子曾孟僯之前戶頭
    內的三百五十萬元，我及我兒子湊一湊也有五百五十萬元，甲○○也拿五百五十
    萬元；甲○○去領 (乙○○的)四百萬元，我有同意，是防止乙○○將他名下的
    錢領走」等語(見原法院九十一年度訴字第二○三七號卷九十一年十一月二十六
    日筆錄)。
２、證人即兩造之姊曾瑩部分：
、於檢察官偵查被上訴人被訴偽造文書乙案時證稱：「（問：是否同意被上訴人提
    領上訴人帳戶中的錢？）答：當時只有被上訴人帳戶內沒錢，我們兄弟姊妹同意
    其自上訴人帳戶內轉帳四百萬元，作為其部分遺產所得。（問：這些事上訴人是
    否知道？）答：轉帳當日即告訴上訴人，其未表示同意，亦未反對。」等語（見
    同上偵查卷第八八頁反面）；
、於原法院刑事庭審理被上訴人被訴偽造文書乙案時證稱：「我們作三旬的時候，
    本來沒有打算如何分，因為乙○○兒子 (曾孟僯)的戶頭，我父親有存三百五十
    萬元，那是遺產的一部分，我有先講，但他兒子去報遺失，我們覺得這樣以後會
    不好分，所以我們決定先將乙○○名下的四百萬元移到甲○○的戶頭，當天他們
    三個兄弟協商每個人分五百五十萬元，包括乙○○兒子 (曾孟僯)的三百五十萬
    元，隔天他們三個兄弟有告訴我，本來都同意，後來乙○○的太太反悔，才會提
    出告訴。(問：一百十萬元是怎麼回事？)乙○○說他缺錢，當天 (七月二十六日
    )因為還要用錢 (指喪葬費用)，所以甲○○去領一百十萬元，三兄弟各拿三十萬
    元，剩下的二十萬元留作喪葬費用」等語 (見原法院九十一年度訴字第二○三七
    號卷九十一年十一月二十六日筆錄)。
３、證人即上訴人之妹、被上訴人之姊曾寶珍部分：
    於檢察官偵查被上訴人被訴偽造文書乙案時證稱：「（問：何時決定將四百萬元
    轉至被上訴人帳戶？）答：九十年七月二十六日我到場時，大家有談到轉四百萬
    元到被上訴人帳戶，當時是兄弟分遺產之意思，在場人士除上訴人外，我們五個
    兄弟姊妹均同意此決定」等語（見同上偵查卷第一五一頁反面）。
４、證人即兩造之妹曾麗蓉部分：
、於檢察官偵查被上訴人被訴偽造文書乙案時證稱：「轉帳之事我知情，並同意，
    目的是要支付喪葬費用及分遺產之用」等語（見同上偵查卷第一五二頁）。
、於原法院刑事庭審理被上訴人被訴偽造文書乙案時證稱：「 (問：三旬時是否知
    道因為你父親沒有在甲○○戶頭存錢，所以要撥一筆錢在甲○○那裡？)答：有
    提過，但內容沒有很注意聽」等語 (見原法院九十一年度訴字第二○三七號卷九
    十一年十一月二十六日筆錄)。
５、證人李良崇部分：
    於本院審理時證稱：「我太太叫曾麗蓉，有三個哥哥、二個姐姐、大哥乙○○（
    即上訴人）、二哥曾南傑、三哥甲○○（即被上訴人）、大姐曾瑩、二姐曾寶
    珍。我岳父是九十年七月九日往生，我岳父在財產方面沒有讓子女參與，都是他
    自己在處理，但他曾向我太太提及，他有安排，把一些財產分散在兒孫名下，我
    岳父有用子女或孫輩之名義在金融機構辦理存提款，但我不知道金額，我岳父過
    世當天，曾家兄弟在醫院處理後事，甲○○留在醫院，曾南傑、我及我連襟呂炳
    回到我岳父之住家，乙○○當時在國外，因為不知道岳父到底留了多少遺產，要
    處理後事，需要用錢，希望先把我岳父存款領出，就把存摺及印章找出來，發現
    了曾家三兄弟及曾孟僯（即上訴人之長子）的存摺印章，但不知道是否全部之存
    摺及印章，後來我們三人一起去蘆洲農會把我岳父名下之存款先領出二百萬元左
    右，詳細數字我不太記得，到華銀蘆洲分行去說明我岳父往生之情況，他們只同
    意我們領部分之存款，大概是一、二百萬元，詳細數字要核對存摺，我們去領錢
    ，甲○○知道也同意，因為甲○○非常尊敬大姊夫呂炳，蘆洲農會及華銀領出之
    款項，大部分存入曾家三兄弟在華銀蘆洲分行名下之帳戶，只保留幾十萬元之現
    款，交給曾南傑管理」等語（見本院卷第二五至二七頁）。
６、證人即兩造之姊夫呂炳部分：
    於本院審理時先後證稱：「（問：對證人李良崇所言有何意見？）答：對，因為
    我岳父死亡時，我們不知有無立遺囑，也不知有多少遺產，所以才會去做個見證
    ，打開鐵櫃看看，至於錢的問題，我與李良崇不宜干涉太多，乙○○回國後，我
    曾向他說，後事辦好之後，你們兄弟再好好去商量去辦理繼承」、「我岳父是突
    然往生，他生前留下什麼財產，沒有人知道，在我岳父死亡當天晚上，我把找到
    的存摺、印章等等交給我舅子他們，我有跟他們說不管是用誰的名義存款，都是
    我岳父的遺產，希望他們平分。之所以會發生這件事，完全是因為我舅子乙○○
    的兒子曾孟僯去把他名義的帳戶報遺失所引起的，導致甲○○去轉帳。」各等語
    （見本院卷第二八、二九頁及第二二三頁）。
７、證人即上訴人之子曾孟僯部分：
    於原法院刑事庭審理被上訴人被訴偽造文書乙案時證稱：「 (問：何時知道你爺
    爺用你的名字及你爸爸、叔叔的帳戶存款？答：七年前。(問：在你爺爺過世前
    有無看過這些存摺？)答：沒有。(問：存摺、印章是否都是放在你爺爺那裡？)
    答：是的，都是我爺爺保管。(問：是否拿到存摺之後就到台北企銀申報遺失？)
    答：在我爺爺過世後約一星期，我因為找不到存摺才去掛失的。(問：知否裡面
    多少錢？是否順便將錢提領出來？)答：是在出殯後二、三個月，我自己決定去
    把錢領出來。(問：在你提領之前，你叔叔有無告訴你這些錢是你爺爺的遺產？)
    答：他有說全部的錢包括我的帳戶，所有我爺爺子孫名下的帳戶都算是我爺爺的
    遺產，我的認知與他們不同，我認為我的部分就是我的。」等語 (見原法院九十
    一年度訴字第二○三七號卷九十二年二月十二日筆錄)。
８、揆諸上開證人之證言，足見：
、被繼承人曾春城死亡之後，繼承人對於其生前以子或孫之名義在金融機構開設帳
    戶辦理存、提款等情，並無異見，且願以之為遺產而由兩造及證人曾南傑三兄弟
    於曾春城之喪事辦妥後平分繼承。
、被上訴人於九十年七月二十六日持證人曾南傑所交付之存摺及印章自上訴人於華
    南銀行蘆洲分行之系爭帳戶提領一百十萬元現款時，之所以另行轉帳四百萬元存
    入其於同分行開立之第000000000000號帳戶，乃因被上訴人發現被
    繼承人曾春城以上訴人之子曾孟僯名義在台北國際商業銀行蘆洲分行開設之帳戶
    遭曾孟僯掛失而無法提領款項，恐上訴人存有私心，始先行自上訴人在華南銀行
    蘆洲分行之系爭帳戶轉帳四百萬元，以免吃虧。
、被上訴人轉帳之後，即告知證人曾南傑，並於當日與曾南傑將轉帳之情告諸上訴
    人，三兄弟且協商每人平分五百五十萬元現款。是以證人曾南傑於九十年七月二
    十六日將上訴人於華南銀行蘆洲分行之系爭帳戶存摺及印章交付被上訴人提款時
    ，雖未囑上訴人自系爭帳戶轉帳四百萬元至上訴人在同分行之第0000000
    00000號帳戶，亦無盜領可言。且上訴人於當日知悉上情時，並未為反對之
    意思表示，仍與被上訴人及曾南傑平均受領被上訴人自其名義之系爭帳戶所提領
    另筆一百十萬元現款當中之三十萬元，益見上訴人對於被上訴人自其名義之系爭
    帳戶提領一百十萬元現款事，已然同意。上訴人主張被上訴人盜用其存摺及印章
    自系爭帳戶轉帳四百萬元及提領現款一百十萬元云云，殊與事實不符，洵非可採
    。
(三)、次查，上訴人雖主張其所有坐落台北縣蘆洲市○○○路一一九號一樓之房地，
      於其出國期間交由其父管理並收取租金，每月收入租金八萬餘元，合計約四、
      五百萬元存入系爭帳戶云云（見原審卷第一一四頁、八三頁反面）。惟卷附上
      訴人名義之系爭帳戶之存款往來明細表，並無任何每月固定存入八萬餘元之存
      款紀錄，有華南商業銀行蘆洲分行九十年十二月十二日以（90）華蘆字第一一
      七號函檢送原審之存款往來明細表可稽（見外放證物），是上訴人主張其有租
      金收入縱然屬實，亦不足以證明上訴人於華南商業銀行蘆洲分行之系爭帳戶內
      之存款係由此租金所得而來。況查坐落台北縣蘆洲市○○○路一一九號一樓之
      房地，係兩造之被繼承人曾春城以上訴人之名義所購買，曾春城係以所有權人
      自居而出租該房地，並收取租金，業據證人即該房地之承租人吳銘鴻於被上訴
      人被訴偽造文書乙案偵查中證稱：「我自八十三年開始向曾春城承租該房屋，
      由曾春城和我簽契約，租金也是交給曾春城，直到曾春城死亡後，上訴人出面
      自稱是所有權人，和我另訂契約；當時曾春城自稱所有權人，和我訂契約從未
      提及上訴人，也未說過是幫上訴人管理該不動產」等語在卷（見同上偵查卷第
      一三六、一三七頁）；且證人曾南傑於原審證稱：「（問：原告乙○○位於蘆
      洲市○○○路一一九之一號房屋出租給第三人的事情，是否知悉？）答：蘆洲
      市共有一一九、一一九之一、一二一門牌號碼三棟房子，分別登記給我、乙○
      ○、曾春城，都是我父親所購買，我父親有交代以後等他過世後，房屋要平均
      分配給三兄弟，因為三棟房屋坪數不一樣，租金部分，我父親還沒有過世前均
      是由我父親收的，所收的租金也是由我父親自己處理，我不知他如何處置租金
      ，房屋也是他所出租的，父親過世後，我們三兄弟有協議說三棟房屋出租所收
      的租金平均三份，作為我們生活費用，一人是六萬元，多餘部分作為繳納土地
      、房屋稅、水電費用，原告原先答應，後來他私下找承租人另訂租賃契約，從
      九十年九月十六日開始，他把六個月的租金全部帶走，他說會把多餘的錢二萬
      六千元拿給我們其他二兄弟，但他後來沒有拿出來」（見原審卷第一○九、一
      一○頁）、於本院證稱：「 (問：你父親生前以你們兄弟名義所購買之不動產
      出租，是誰在管理？)答：全部都是我父親自己在管理。（問：有無說房子買
      誰的名義就是誰的？)答：他沒有講過。」（見本院卷第二二二、二二三頁）
      、於被上訴人被訴偽造文書乙案偵查中證稱：「系爭房屋實際上是我父親的財
      產，但登記在我們兄弟名義，故房租應屬我父的」（見同上偵查卷第八七頁反
      面）各等語；證人曾瑩於被上訴人被訴偽造文書乙案偵查中證稱：「房子是
      我父親所買，登記在上訴人名下，但租金為我父親所有」等語（見同上偵查卷
      第八八頁正反面）；證人曾麗蓉於被上訴人被訴偽造文書乙案偵查中證稱：「
      關於房屋，我父親曾告訴我，他無意把不動產給予上訴人，故租金應屬我父親
      所有」等語（見同上偵查卷第一五二頁）。足見上訴人主張其有收取上開房地
      租金之權利，並經被繼承人曾春城為之收取而存入華南商業銀行蘆洲分行之系
      爭帳戶云云，洵非可採。此外，上訴人亦自承無其他證據足資證明系爭帳戶之
      存款為其所有（見同上偵查卷第八四頁），自難認華南商業銀行蘆洲分行之系
      爭帳戶存款為上訴人所有。至上訴人之配偶詹美珠合併申報華南商業銀行蘆洲
      分行之系爭帳戶利息所得乙節，乃兩造之被繼承人生前為分散所得而以上訴人
      之名義開設系爭帳戶所致，故有關利息收入，銀行逕以上訴人之名義扣繳，自
      不得因上訴人之配偶合併申報利息所得，即推論該帳戶之存款為上訴人所有。
      是以上訴人聲請訊問證人即其配偶詹美珠，欲證明系爭帳戶內之存款為其所有
      ，即無必要。
(四)、再者，上訴人雖另主張被繼承人曾春城將金錢存入其名義之系爭帳戶內，即係
      要贈與之意思，乃曾春城生前分配財產之行為，當曾春城將現金存入該帳戶時
      ，即屬贈與而歸上訴人所有云云。惟查，贈與契約必須雙方當事人有贈與之意
      思合致，始告成立。本件上訴人並未舉證證明被繼承人曾春城有將系爭帳戶內
      之存款贈與上訴人並經上訴人同意之意思合致，已難認其此部分之主張為可採
      。且證人曾南傑於原審證稱：「（問：你父親生前有無說過用誰的名義開戶，
      錢就是誰的？）答：我父親並沒有說過，那時因為要節稅，當時我服侍我父親
      ，我父親有與我說過用子孫名義開戶節稅，我也有聽過銀行經理向我父親建議
      用此方式節稅，所有印章與存摺都是由我父親保管，印章也是我父親刻的，戶
      頭也是我父親開的，包括我及乙○○、甲○○戶頭都是我父親開的．．．，我
      父親沒有寫遺囑，但有口頭說過以後如他不在，包括動產、不動產平均給三兄
      弟」等語（見原審卷第七八頁、第八○頁）；另證人李良崇於本院證稱：「（
      問：你岳父生前如何管理自己之財產？）財產方面他沒有讓子女參與，都是他
      自己在處理，但他曾向我太太提及，他有安排，把一些財產分散在兒孫名下．
      ．．，（問：你岳父是否有用子女或孫輩之名義在金融機構辦理存、提款之動
      作？）有這回事．．．，我岳父只是為了逃避遺產稅，才把財產分散到子女及
      孫輩名下，並不是分散在誰的名下就是要給誰」等語（見本院卷第二六、二八
      頁）。足見兩造之被繼承人曾春城生前確係為節稅而將現款分散存放於其本人
      及子、孫名義之帳戶中，自不得因此節稅措施即謂曾春城係以贈與之意思為其
      子或孫存款。雖證人曾瑩於被上訴人被訴竊盜乙案偵查中證稱：「死者過世
      前十幾天曾告訴我，輝帳戶內之錢是死者為小孩存的」等語（見同上偵查卷第
      八八頁），惟就其同日證稱：「（問：是否同意被上訴人提領上訴人帳戶中的
      錢？）答：當時只有被上訴人帳戶內沒錢，我們兄弟姊妹同意其自上訴人帳戶
      內轉帳四百萬元，作為其部分遺產所得。（問：這些事上訴人是否知道？）答
      ：轉帳當日即告訴上訴人，其未表示同意，亦未反對」等語（見同上偵查卷第
      八八頁反面）參互觀之，所謂「輝帳戶內之錢是死者為小孩存的」等語，應係
      指該帳戶之存款係被繼承人曾春城為其全體子女所存，而非僅贈與上訴人一人
      之意。故而曾春城雖以上訴人之名義在華南商業銀行蘆洲分行開設之系爭帳戶
      存款，亦不能認有單獨贈與上訴人個人之意思。況上訴人對於欲自其名義之系
      爭帳戶轉帳四百萬元，並提領現款一百十萬元等情，既已事先知情，如前所述
      ，則系爭帳戶內之存款倘為上訴人所有，或係曾春城贈與而屬上訴人所有，上
      訴人豈會知情而未當場表示反對？殊與常情有違，是上訴人主張系爭帳戶內之
      存款為其所有云云，洵非有據。雖曾春城之繼承人未將曾春城以子或孫之名義
      於金融機構開設帳戶之存款列為遺產申報，有財政部台灣省北區國稅局三重稽
      徵所於九十一年十月二十四日以北區國稅三重審字第○九一一○二二三○九號
      函檢送之被繼承人曾春城遺產稅申報之相關資料可資佐證（見外放證物），惟
      此乃曾春城之繼承人是否逃漏遺產稅之問題，自不得因繼承人為逃漏遺產稅而
      否定曾春城生前本於分散所得之節稅手法而以其子或孫之名義在金融機構存款
      之事實。是曾春城之繼承人申報遺產時，縱未併計曾春城以其子或孫之名義於
      金融機構開設帳戶之存款，亦無礙於本院就華南商業銀行蘆洲分行之系爭帳戶
      之存款非屬上訴人所有之認定。
(五)、末按「因故意或過失，不法侵害他人之權利者，負損害賠償責任。」民法第一
      百八十四條第一項前段固定有明文。惟本件華南商業銀行蘆洲分行之系爭帳戶
      之存款既非上訴人所有，而屬被繼承人曾春城之遺產，已如前述，且上訴人亦
      同意三兄弟就遺產中之現款每人平分五百五十萬元，則被上訴人之轉帳或提領
      現款之行為，即非盜領，自無侵權行為可言。況遺產在繼承人間未為遺產分割
      前，仍為全體繼承人公同共有，縱認被上訴人自遺產中轉帳四百萬元及提領現
      款一百十萬元屬侵權行為，被害人亦為全體繼承人，上訴人逕自請求被上訴人
      向其返還，亦非法之所許。
四、綜上所述，上訴人依民法第一百八十四條第一項前段之侵權行為法律關係，請求
    被上訴人給付上訴人三百十萬元及自起訴狀繕本送達之日起至清償之日止按年利
    率百分之五計算之利息，洵屬無據，不應准許。原審為上訴人敗訴判決，並駁回
    其假執行之聲請，即無違誤，上訴意旨指摘原判決不當，求予廢棄改判，為無理
    由，應予駁回上訴。又本件事證已臻明確，兩造其餘攻擊、防禦方法經審酌後，
    認與判決結果不生影響，爰無逐一論述之必要，附此敘明。
據上論結，本件上訴為無理由，依民事訴訟法第四百四十九條第一項、第七十八條，
判決如主文。
中      華      民      國    九十二    年      四      月      八      日
                                      民事第十六庭
                                          審判長法  官   阮  富  枝
                                                法  官   林  麗  玲
                                                法  官   黃  豐  澤
右正本係照原本作成。
上訴人如不服本判決，應於收受送達後二十日內向本院提出上訴書狀，其未表明上訴
理由者，應於提出上訴後二十日內向本院補提理由書狀（均須按他造當事人之人數附
繕本）上訴時應提出委任律師或具有律師資格之人之委任狀；委任有律師資格者，另
應附具律師資格證書及釋明委任人與受任人有民事訴訟法第四百六十六條之一第一項
但書或第二項（詳附註）所定關係之釋明文書影本。
中      華      民      國    九十二    年      四      月      九      日
                                                書記官   廖  麗  蓮
附註：
民事訴訟法第四百六十六條之一（第一項、第二項）：
對於第二審判決上訴，上訴人應委任律師為訴訟代理人。但上訴人或其他法定代理人
具有律師資格者，不在此限。
上訴人之配偶、三親等內之血親、二親等內之姻親，或上訴人為法人、中央或地方機
關時，其所屬專任人員具有律師資格並經法院認為適當者，亦得為第三審訴訟代理人
。


司法院資訊處製作；財團法人民間司法改革基金會備份。
